【裁判字號】    95,訴,84
【裁判日期】    951122
【裁判案由】    撤銷贈與等
【裁判全文】
臺灣宜蘭地方法院民事判決                95年度訴字第84號
原      告  第一商業銀行股份有限公司
法定代理人  乙○○
訴訟代理人  李秋銘律師
被      告  丙○○
            己○○
            戊○○
上三人共同
訴訟代理人  李蒼棟律師
上列當事人間請求撤銷贈與等事件，本院於民國95年11月 3日言
詞辯論終結，判決如下：
    主  文
被告丙○○與被告己○○間就坐落宜蘭縣礁溪鄉○○段三六三地
號，地目建，面積一二二．一○平方公尺，權利範圍所有權全部
，暨同段二六五建號建物，門牌號碼宜蘭縣礁溪鄉○○路一三三
巷十二號，一、二層面積均為六三．九五平方公尺，權利範圍所
有權全部，於民國九十四年七月二十日所為之贈與行為，應予撤
銷。
被告己○○就前項不動產之所有權移轉登記應予塗銷。
原告其餘之訴駁回。
訴訟費用由被告負擔二分之一，餘由原告負擔。
    事實及理由
一、原告起訴主張：被告丙○○於民國92年 7月11日簽立保證書
    ，約明就訴外人億昌紙業有限公司（下稱億昌公司）對於原
    告所負擔之債務，以本金新臺幣（下同）10,000,000元為額
    度，與訴外人億昌紙業有限公司及其他連帶保證人同負連帶
    保證之責。被告丙○○簽立前開保證書後，訴外人億昌紙業
    有限公司自民國94年4月至同年7月止，先後多次向原告借款
    ，其中短期擔保放款部分即有13筆，金額合計3,686,000 元
    ，然訴外人億昌紙業有限公司於借款後，未依約清償，原告
    擬向被告丙○○求償，方發現被告丙○○竟將其所有座落宜
    蘭縣礁溪鄉○○段 363地號、地目建、面積122.10平方公尺
    ，權利範圍全部，暨同段 265建號建物，門牌號碼宜蘭縣礁
    溪鄉○○路133巷12號，1、2層面積均為63.95平方公尺，權
    利範圍所有權全部，於94年 7月20日以夫妻贈與為登記原因
    ，將前開土地及建物贈與被告己○○。復於94年8月9日，將
    上開土地及建物，以宜登字第150960號收件，設定權利範圍
    所有權全部，權利價值 4,000,000元之抵押權與被告戊○○
    。被告丙○○原係宜蘭縣礁溪鄉○○段 363地號土地，暨同
    段 265建號建物之所有權人，乃被告丙○○為逃避原告之追
    償，竟於94年 7月20日，以夫妻贈與為原因，無償移轉上開
    不動產之所有權與其配偶即被告己○○。惟因原告與被告丙○○間之債權債務關係於92年 7月11日即己存在，原告對被
    告丙○○之債權發生日期係在前開贈與之前，則被告丙○○
    所為之無償行為己有害於原告之債權，依民法第244條第1項
    之規定，原告自得訴請法院撤銷被告丙○○與被告己○○間
    所為之贈與行為。而前開贈與行為經撤銷後，先前所為之所
    有權移轉登記亦應為塗銷，為保全原告之債權，爰代位請求
    被告己○○將前開土地及建物於94年 8月15日所為之移轉登
    記予以塗銷。又被告丙○○明知其與被告張本勇間未有債權
    債務關係存在，乃為損害原告之債權，竟將其所有之上開土
    地及建物，虛偽設定 4,000,000元之抵押權予被告戊○○，
    因被告丙○○與被告張本勇間並無債權債務關係存在，其等
    間成立之抵押債權純屬虛偽，足以影響原告債權之受償，原
    告自有受確認判決之法律上利益，請求確認被告丙○○與被
    告戊○○間就系爭土地及建物之抵押債權不存在，並以被告
    丙○○與被告戊○○間通謀虛偽意思表示設定抵押權，依據
    侵權行為之法則或行使代位權，請求被告塗銷系爭抵押權之
    登記。至被告雖抗辯稱系爭土地及建物，本係被告己○○所
    出資購買，暫時借名登記於被告丙○○之名下，且被告丙○○確與被告戊○○間有 4,000,000元之債權債務關係存在云
    云，然查，依被告丙○○於庭訊之證述，被告丙○○對於借
    名一事根本不知悉，如何有借名之合意？且被告戊○○與被
    告丙○○之間對於借貸一事所述均不相符，更可見被告丙○○與被告戊○○間根本未有借貸關係存在，被告所為抗辯均
    不足採等語。並聲明：（一）被告丙○○與被告己○○間就
    坐落宜蘭縣礁溪鄉○○段 363地號，地目建，面積122.10平
    方公尺，權利範圍所有權全部，暨同段 265建號建物，門牌
    號碼宜蘭縣礁溪鄉○○路133巷12號，1、2層面積均為 63.9
    5平方公尺，權利範圍所有權全部，於94年7月20日所為之贈
    與行為，應予撤銷。（二）被告己○○應將宜蘭縣礁溪鄉○○段363地號，地目建，面積 122.10平方公尺，權利範圍所
    有權全部，暨同段 265建號建物，門牌號碼宜蘭縣礁溪鄉○○路133巷12號，1、2層面積均為63.95平方公尺，權利範圍
    全部，於94年 8月15日所為之移轉登記予以塗銷。（三）確
    認被告丙○○與被告戊○○間就宜蘭縣礁溪鄉○○段 363地
    號，暨同段265建號建物，於94年8月 9日以宜登字第150960
    號收件，設定權利範圍所有權全部，權利價值 400萬元之抵
    押債權不存在。（四）被告戊○○應將坐落宜蘭縣礁溪鄉○○段363地號，於94年8月 9日以宜登字第150960號收件設定
    權利範圍所有權全部，權利價值 4,000,000元之抵押權設定
    登記予以塗銷。
二、被告則以：坐落宜蘭縣礁溪鄉○○段 363地號土地及其上同
    段265建號建物，門牌號碼宜蘭縣礁溪鄉○○路133巷12號房
    屋，均係被告己○○於80年10月15日以 5,600,000元向訴外
    人甲○○所購買，並由被告己○○於簽約時給付甲○○訂金
    2,350,000 元後，借用被告丙○○之名義，並指定甲○○將
    系爭土地及建物登記與被告丙○○，嗣於80年11月 5日完成
    系爭房地所有權移轉登記後，再由被告己○○給付餘款3,25
    0,000 元，被告己○○與被告丙○○係夫妻關係，被告己○○借用被告丙○○名義登記，自不可能訂立書面契約，被告
    丙○○係識字無幾之農村婦女，自無能力理解物權變更之法
    律關係，故對於產權變動一事自無法詳述，自不得依此遽認
    被告己○○與被告丙○○間無借名登記之關係存在。且原告
    於94年7月26日又再借款250,000元予訴外人億昌公司，億昌
    公司積欠原告13筆債務清償期均在94年 8月10日以後，被告
    丙○○與被告己○○於辦理所有權移轉登記時，自無法預知
    訴外人無法清償債務，又移轉登記之手續，並無關於借名登
    記返還之登記原因，故僅能以夫妻贈與之方式為登記，自不
    得依此即認被告己○○與被告丙○○間之借名登記為不實。
    故被告己○○始為系爭土地及建物之所有權人，被告己○○
    對被告丙○○之權利在92年 7月11日被告丙○○簽立保證書
    前即已存在，原告自不得行使撤銷權。又被告戊○○於94年
    8月間在其宜蘭市信用合作社之活儲帳戶內即有7,000,000元
    之存款，足證被告戊○○有足夠之資力出借 4,000,000元予
    被告丙○○，又被告戊○○於94年8月8日自其礁溪郵局之帳
    戶內領出 4,000,000元後，旋即存入被告丙○○之帳戶內，
    且被告丙○○與被告己○○均於同日共同簽發面額4,000,00
    0 元之本票一紙予被告戊○○，足證被告丙○○與被告戊○○間確有 4,000,000元之借貸關係存在，原告所為訴請塗銷
    系爭土地及建物之移轉登記及抵押權登記均不足採等語，資
    為抗辯。並聲明：原告之訴駁回。
三、兩造不爭執事項：
（一）被告丙○○於92年 7月11日簽立保證書，約明就訴外人億
      昌公司對於原告所負擔之債務，以本金10,000,000元為額
      度，與訴外人億昌公司及其他連帶保證人同負連帶保證之
      責。
（二）訴外人億昌公司自94年4月起至同年7月止，先後多次向原
      告借款，其中短期擔保放款部分即有13筆，金額合計3,63
      6,000 元，其後訴外人億昌公司對於前開借款並未依約清
      償。
（三）被告丙○○將其所有坐落宜蘭縣礁溪鄉○○段 363地號，
      地目建，面積112.10平方公尺，權利範圍所有權全部，於
      94年 7月20日以夫妻贈與登記原因，將土地及建物移轉與
      被告己○○，而於94年8月15日辦理登記。
（四）被告丙○○於94年8月9日，將上開土地及建物，以宜登字
      第150960號收件，設定權利範圍所有權全部，權利價值4,
      000,000元之抵押權與被告戊○○。
四、本件兩造爭執要點為：被告丙○○將其前開不動產之所有權
    移轉與被告己○○，原告是否得依民法第244條第1項規定聲
    請法院撤銷？被告己○○是否應將前開土地及建物於94 年8
    月15日所為移轉登記予以塗銷？被告丙○○與被告戊○○間
    是否有 4,000,000元債權債務關係存在？被告丙○○將其所
    有之前開土地及其建物設定 4,000,000元之抵押權予以被告
    戊○○，是否出於通謀虛偽設定之抵押權？被告丙○○與被
    告戊○○間設定系爭抵押權，如係出於雙方通謀虛偽之意思
    表示，原告得否依侵權行為之法則或行使代位權，請求被告
    戊○○塗銷抵押權登記？茲分述如下：
（一）被告丙○○將其前開不動產之所有權移轉與被告己○○，
      原告是否得依民法第244條第1項規定聲請法院撤銷？被告
      己○○是否應將前開土地及建物於94年 8月15日所為移轉
      登記予以塗銷？
  １、按當事人主張有利於己之事實者，就其事實有舉證之責任
      。但法律別有規定，或依其情形顯失公平者，不在此限，
      民事訴訟法第 277條定有明文。本件原告主張被告丙○○
      為系爭土地及建物之原所有權人，於94年 7月20日以夫妻
      贈與為登記原因，將土地及建物移轉被告己○○，而於94
      年 8月15日辦理登記等情，業經原告提出系爭土地及建物
      登記謄本為證，復為被告所不爭執，已如前述，則被告丙○○、己○○以系爭土地及建物原為被告己○○所有係借
      名登記於被告丙○○名下等詞置辯，依上開說明，自應由
      被告就系爭土地及房屋原係借名登記於被告丙○○名下一
      節，負舉證責任。
  ２、所謂借名登記契約，顧名思義，係指當事人約定，一方將
      其所有之財產，以他方為登記名義人辦理登記，但無使他
      方取得實質所有權或其他權利之意思，原所有權人仍享有
      不動產之管理、處分等權利。在我國現行法制下，借名契
      約乃無名契約，依私法自治原則，當事人基於特定目的而
      訂立借名契約，如未違反強制規定或公序良俗，當非法所
      不許。然系爭土地及房屋原係被告己○○於80年10月15日
      以 5,600,000元之代價向訴外人甲○○所購得，此業經被
      告己○○提出土地房屋買賣豫約契約書為證，並經證人即
      代書丁○○到庭證稱：當時係被告己○○出面處理購買土
      地及建物，被告己○○說要登記給他太太，買賣價金係被
      告己○○拿現金到事務所支付，我沒有看過他太太來等語
      在卷（見本院卷第84、85頁），故可知系爭土地及建物確
      為被告己○○向訴外人甲○○所購買並登記於被告丙○○
      之名下無誤。惟查，被告己○○雖有將系爭土地及建物登
      記於被告丙○○名下之行為，然被告丙○○與被告己○○
      本為夫妻關係，而夫妻間為保障婚姻生活，由夫妻之一方
      將不動產之所有權登記於他方之名下，其原因多端，或為
      贈與，或為信託，或為借名登記等，故僅以被告己○○購
      入系爭土地及房屋，支付價金，並將系爭土地及房屋登記
      於被告丙○○之名下之行為，尚難逕認被告二人間即成立
      借名登記契約。而依被告丙○○於本院經詢問其與被告己○○間就系爭土地及建物之登記有何約定等情時，被告丙○○均陳述：我都不知道等語在卷（見本院卷第88頁），
      已難認被告丙○○與被告己○○間有成立借名登記契約之
      合意，況依被告丙○○自承，系爭土地及建物被告己○○
      及被告丙○○均共同使用居住，則亦難認被告己○○無使
      被告丙○○取得實質所有權或其他權利之意思，此外，被
      告復未舉出其他證據以實其說，故被告抗辯系爭土地及建
      物為借名登記云云，自不足採。從而，系爭土地及建物登
      記謄本上之登記原因既記載為夫妻贈與，可認被告丙○○
      與被告己○○間之不動產移轉行為為無償贈與行為。
  ３、按債務人所為之無償行為，有害及債權者，債權人得聲請
      法院撤銷之，民法第244條第1項定有明文。查被告丙○○
      為系爭債務之連帶保證人，已如前述，自應與主債務人負
      連帶清償責任，又被告丙○○之財產，除原有系爭土地及
      房屋外，僅有不足清償系爭債務之股票投資等情，復有被
      告丙○○之稅務電子閘門財產所得調件明細表在卷可參，
      故被告丙○○將系爭土地及房屋無償贈與被告己○○之行
      為，顯有害及債權，從而，原告主張被告撤銷被告丙○○
      與被告己○○間就系爭土地及房屋之贈與行為，自屬有據
      。
  ４、又按債務人怠於行使其權利時，債權人因保全債權，得以
      自己之名義，行使其權利，民法第 242條亦有明文。本件
      被告丙○○既因擔任訴外人億昌公司之連帶保證人而應對
      原告負擔保證責任，故為原告之債務人，其於保證責任發
      生後將系爭土地及房屋無償贈與予被告己○○，已有害及
      原告之債權，已如前述，是以原告主張撤銷被告丙○○及
      己○○二人間之贈與行為與基於贈與行為所為之所有權移
      轉行為，並進而依據民法第 242條規定代位被告丙○○訴
      請被告己○○塗銷所有權移轉登記，為有理由，應予准許
      。
（二）被告丙○○與被告戊○○間是否有 4,000,000元債權債務
      關係存在？被告丙○○將其所有之前開土地及其建物設定
      4,000,000 元之抵押權予以被告戊○○，是否出於通謀虛
      偽設定之抵押權？被告丙○○與被告戊○○間設定系爭抵
      押權，如係出於雙方通謀虛偽之意思表示，原告得否依侵
      權行為之法則或行使代位權，請求被告戊○○塗銷抵押權
      登記？
  １、按法律關係不存在之消極確認之訴，應由被告就法律關係
      存在之積極事實負舉證之責，最高法院19年度上字第 385
      號、28年度上字第11號均著有判例，可資參照。本件原告
      請求確認被告丙○○與被告戊○○間之抵押權所擔保之債
      權關係不存在，屬於消極確認之訴，被告既主張該債權關
      係為真正，自應由被告對於該積極事實負舉證之責。經查
      ，本件被告主張被告丙○○與被告戊○○間有 4,000,000
      元之債權債務關係存在，業經被告提出被告戊○○於保證
      責任宜蘭信用合作社之活期儲蓄存款存摺、被告戊○○礁
      溪郵局之郵政存簿儲金儲金簿、被告丙○○礁溪郵局之郵
      政存簿儲金簿及交易往來明細表及被告己○○、丙○○所
      開立之4,000,000元本票一紙為證（見本院卷第52-57頁）
      ，並經被告戊○○於本院證稱：己○○夫妻說他兒子需要
      一筆錢，我身邊有一筆錢可以借他，但是我希望能夠獲得
      保障，才設定抵押權‧‧‧我本來是存在宜蘭信用合作社
      的帳戶內，我將錢領出後存入我的郵局帳戶內，再轉入丙○○的郵局帳戶內等語（見本院卷第94頁），核與本院函
      詢中華郵政股份有限公司礁溪郵局司法、警、調機構函詢
      客戶交易資料答覆單所載 4,000,000元之資金往來情形相
      符（見本院卷第141頁），故可認被告戊○○確匯款4,000
      ,000元予被告丙○○無誤。
  ２、原告雖主張被告戊○○並未與被告丙○○間成立借貸關係
      之合意等語，然查，被告戊○○經本院隔離訊問證稱：借
      錢的事被告丙○○與被告己○○都有與我洽談，當時己○○夫婦都有出面，我認為都是一樣，所以才要他們都在本
      票上簽名，如果硬要說是何人向我借，應該是說丙○○，
      因為我的錢是匯到他的帳戶內‧‧‧本來有說利息，但是
      兄弟需要用錢，他有要給我利息，但我沒有跟他拿，之前
      有說一年要還等語在卷（見本院卷第94、95頁），核與被
      告己○○於本院證述：本來有講利息，後來因為是兄弟，
      他說我有困難，晚點還沒有關係，所以沒有給利息等語（
      見本院卷第92頁）相符，且被告丙○○亦於本院證稱：只
      有向被告戊○○借 4,000,000元給我兒子做生意，我以我
      兒子要做生意的名義向被告戊○○借錢等語在卷（見本院
      卷第89、90頁），顯見被告戊○○與被告丙○○間確有借
      貸之合意，並有交付 4,000,000元之事實，可認被告就其
      等間有成立借貸關係一節，已盡其舉證之責。
  ３、再按債務人欲免其財產被強制執行，與第三人通謀而為虛
      偽意思表示，將其所有不動產為第三人設定抵押權者，債
      權人可依侵權行為之法則，請求第三人塗銷登記，亦可行
      使代位權，請求塗銷登記，固經最高法院著有73年度台抗
      字第 472號判例可循。惟侵權行為之成立，須以故意或過
      失不法侵害他人權利，或故意以背於善良風俗之方法加損
      害於他人為要件，此觀民法第 184條規定甚明。又主張侵
      權行為請求損害賠償者，應就加害人有故意或過失，負舉
      證之責；主張表意人與相對人通謀而為虛偽意思表示者，
      應就此項事實負舉證之責，亦經最高法院58年度台上字第
      1421號、48年度台上字第29號判例闡釋甚明。本件原告主
      張被告丙○○與被告戊○○間前開抵押權設定登記之行為
      ，係通謀虛偽意思表示，而被告既已舉證證明其間存有4,
      000,000 元之借貸關係存在，則自應由原告就被告丙○○
      與被告戊○○間所為抵押權設定登記有通謀虛偽意思表示
      之事實，負舉證之責任。
  ４、原告雖以被告丙○○與被告戊○○間所為關於借貸之細節
      陳述不一致，且被告戊○○又拒絕提供資金來源等情，而
      主張被告丙○○與被告戊○○係因為免系爭土地及建物遭
      拍賣始通謀虛偽為抵押權之設定等語。惟查，被告戊○○
      就匯款之地點及方式於本院證稱：在礁溪郵局匯錢，是在
      礁溪國小對面的郵局轉帳入丙○○的戶頭‧‧‧我先去轉
      帳，轉完帳之後，一起到代書那邊，我跟丙○○夫婦講已
      經轉帳了等語（見本院卷第 146頁），被告丙○○則證稱
      ：戊○○告訴我已經入帳，我們就一起去郵局‧‧‧4,00
      0,000 元入帳時，戊○○有與我先生連絡，我們有與戊○○在郵局見面等語（見本院卷第 148頁），核被告戊○○
      與被告丙○○就匯款之時地所述大致相符，自堪信為真實
      ，且人之記憶有限，縱就部分細節所述有所不一致，亦不
      能依此即遽認被告丙○○與被告戊○○即為通謀虛偽意思
      表示而為抵押權之設定，且依上述，被告戊○○與被告己○○對於被告丙○○與被告戊○○借貸之利息約定所述均
      相符，更可徵被告丙○○與被告戊○○確有借貸之關係存
      在無誤。況依被告戊○○所提出之宜蘭信用合作社之存摺
      影本所示，其於94年 8月間在宜蘭信用合作社之帳戶內即
      有高達 7,000,000元之金額，已有足夠之資金可借貸予被
      告丙○○，且被告戊○○於本院詢問時，就借款予被告丙○○之資金來源，已表明為出售房屋所得，則原告主張被
      告戊○○拒絕透露資金來源即為與被告丙○○通謀虛偽設
      定抵押權登記云云，純屬臆測之詞，且原告並未就被告戊○○取得系爭抵押權係基於通謀虛偽意思表示，或有何侵
      害原告債權之故意等事實，舉證以實其說，故原告之主張
      自屬無據。
  ５、從而，原告請求確認被告丙○○與被告戊○○間就系爭土
      地及建物於94年 8月9日所設定之4,000,000元之抵押權所
      擔保之債權不存在，並請求依據侵權行為之法則或行使代
      位權，主張就系爭土地及建物所為之抵押權設定登記塗銷
      ，為無理由，應予駁回。
五、綜上所述，原告主張被告丙○○與被告己○○間就系爭土地
    及建物所為贈與之所有權移轉登記，係屬無償行為，且有害
    及債權，因而主張撤銷被告丙○○與己○○之贈與行為並請
    求塗銷上開所有權移轉登記，為有理由，應予准許。至原告
    另主張被告丙○○與被告戊○○間無債權債務關係存在，其
    就系爭土地所為之抵押權設定係屬通謀虛偽意思表示，請求
    塗銷抵押權之設定云云，原告既未證明被告丙○○與被告戊○○間有通謀虛偽設定系爭抵押權，或有故意侵害原告債權
    之不法行為，系爭抵押權亦難謂為無效，則原告依侵權行為
    之法律關係及民法第 242條關於代位權之規定，訴請被告塗
    銷系爭土地及建物之抵押權設定登記，即有未合，應予駁回
    。
六、本案事證已臻明確，兩造其餘主張陳述及所提之證據，均毋
    庸再予審酌，附此敘明。
七、結論：本件原告之訴為一部有理由、一部無理由，依民事訴
    訟法第79條，判決如主文。
中    華    民    國    95    年    11    月    22    日
                  臺灣宜蘭地方法院民事庭
                      法  官  鄭貽馨
正本與原本無異。
如不服本判決應於判決送達後20日內提出上訴狀（須附繕本）。
中    華    民    國    95    年    11    月    23    日
                      書記官  陳蒼仁


司法院資訊處製作；財團法人民間司法改革基金會備份。
